臺灣桃園地方法院民事判決　　　　　　　110年度訴字第553號

原　　　告　翁志傑　


訴訟代理人　林清漢律師
複代理人　　林勵律師
　　　　　　陳懿宏律師
被　　　告　翁仁紘　
訴訟代理人　段思妤律師
上列當事人間請求損害賠償事件，本院於民國110 年11月12日言
詞辯論終結，判決如下：
    主      文
一、原告之訴及假執行之聲請均駁回。
二、訴訟費用由原告負擔。
    事實及理由
壹、程序事項
    按訴狀送達後，原告不得將原訴變更或追加他訴。但請求之
    基礎事實同一者，不在此限，民事訴訟法第255 條第1 項第
    2 款定有明文。本件原告於起訴時係依民法第179 條、第22
    6 條第1 項規定，請求被告應負損害賠償之責（見本院卷第
    3 至6 頁），嗣於民國110 年5 月28日具狀追加民法第881
    之17條準用第879 條第1 項規定為請求權基礎（見本院卷第
    139 至148 頁），又於110 年9 月30日當庭變更聲明為：被
    告應給付原告新臺幣（下同）2,131,985 元，及自起訴狀繕
    本送達之翌日起至清償日止，按年息百分之5 計算之利息；
    願供擔保請准宣告假執行。經核係基於同一基礎事實而追加
    請求權基礎、減縮訴之聲明，與上揭規定相符，應予准許。
貳、實體方面：
一、原告主張：兩造為被繼承人翁昭財之繼承人，翁昭財於106
    年11月24日死亡，並遺有坐落於桃園市○○區○○○段○○
    ○○段0000○00地號土地及其上2815建號即門牌號碼桃園市
    ○○區○○○街00巷0 號及含未辦保存登記增建部分（下稱
    系爭房地）之遺產。而被告於106 年5 月12日因有向金融機
    構借款之計劃，但又無不動產，以供設定抵押貸款，嗣由被
    繼承人翁昭財提供系爭房地為義務人，由被告為債務人向訴
    外人國泰人壽保險股份有限公司（下稱國泰人壽保險公司）
    借款（下稱系爭借款），並設定如附表所示之最高限額抵押
    權540 萬元（下稱系爭最高限額抵押權）。被告本應依約繳
    納該抵押債權之本息，惟於兩造就系爭房地辦理繼承分割前
    及繼承分割後，均有未依約清償之情形，致遭國泰人壽保險
    公司聲請強制執行，並經鈞院109 年度司執字第26724 號強
    制執行拍定。原告本可取得系爭房地2 分之1 之財產價值權
    利即5,603,500 元（計算式：拍定金額11,207,000元÷2 ）
    ，然該強制執行程序於扣除應由被告負擔之國泰人壽保險公
    司之抵押債權及其他相關稅捐後，僅發還原告3,471,515 元
    ，原告因而受有2,131,985 元之財產上損害。為此，爰依民
    法第881 之17條準用第879 條第1 項、第226 條第1 項、第
    179 條之規定，提起本件訴訟，請求擇一為有利判決等語。
    並聲明：（一）被告應給付原告2,131,985 元，及自起訴狀
    繕本送達之翌日起至清償日止，按年息百分之5 計算利息。
    （二）願供擔保請准宣告假執行。
二、被告則以：系爭最高限額抵押權係被繼承人翁昭財以被告名
    義向債權人借款而設定之，被告並非無法律上原因受有利益
    。又兩造間並無債之關係，原告依民法第226 條之規定向被
    告請求損害賠償並無理由等語，資為抗辯。並聲明：（一）
    原告之訴及假執行之聲請均駁回。（二）如受不利判決，願
    供擔保請准宣告免為假執行。
三、經查，兩造為被繼承人翁昭財之繼承人，翁昭財於106 年11
    月24日死亡，並遺有系爭房地，嗣兩造就系爭房地辦理繼承
    登記；翁昭財於生前即106 年5 月12日曾提供系爭房地設定
    系爭最高限額抵押權；系爭房地經本院109 年度司執字第26
    724 號強制執行事件拍賣，並以11,207,000元拍定等情，有
    系爭房地第一類謄本、本院民事執行處強制執行金額分配表
    、系爭房地公務用謄本及異動索引在卷可查（見本院卷第7
    至10頁、第40至44頁、第63至101 頁），且為兩造所不爭執
    ，並經本院依職權調取本院109 年度司執字第26724 號執行
    卷宗，核閱無訛，自堪信為真實。
四、本院得心證之理由：
（一）有關原告依民法第881 之17條準用第879 條第1 項規定請
      求部分：
   1、按為債務人設定抵押權之第三人，代為清償債務，或因抵
      押權人實行抵押權致失抵押物之所有權時，該第三人於其
      清償之限度內，承受債權人對於債務人之債權。但不得有
      害於債權人之利益。債務人如有保證人時，保證人應分擔
      之部分，依保證人應負之履行責任與抵押物之價值或限定
      之金額比例定之。抵押物之擔保債權額少於抵押物之價值
      者，應以該債權額為準。前項情形，抵押人就超過其分擔
      額之範圍，得請求保證人償還其應分擔部分。上開規定於
      最高限額抵押權準用之。民法第879 條、第881 之17條分
      別定有明文。
   2、原告主張被告未依其與訴外人國泰人壽保險公司間之契約
      ，繳納系爭借款之本息，致系爭房地遭拍賣，拍定金額為
      11,207,000元，其中伊之應有部分為5,603,500 元，扣除
      房屋稅1,045 元、執行費10元、執行費用29,815元、第一
      順位抵押權人國泰人壽保險公司2,099,865 元、程序費用
      1,250 元後，僅發還伊3,471,515 元，被告自應返還伊上
      開伊代被告清償之債務及相關費用共計2,131,985 元等語
      。被告則抗辯系爭房地原已有貸款，因其他銀行之利率較
      低，故被繼承人翁昭財有意轉貸其他銀行，惟翁昭財年事
      已高，始以伊之名義申請轉貸。經查，兩造為被繼承人翁
      昭財之繼承人，並繼承翁昭財所遺之系爭房地，而翁昭財
      曾於生前即106 年5 月12日提供系爭房地設定系爭最高限
      額抵押權等情，已如前述，復觀諸系爭房地之異動索引所
      載（見本院卷第75至77頁、第93頁），可知遠東國際商業
      銀行股份有限公司於102 年10月16日於系爭房地之他項權
      利部設定為權利人，國泰人壽保險公司於106 年5 月12日
      於系爭房地之他項權利部設定為權利人，遠東國際商業銀
      行股份有限公司之設定登記於106 年5 月19日因清償而刪
      除。
   3、再查，觀諸國泰人壽保險公司函覆資料所示，以被告名義
      向國泰人壽保險公司申貸之款項，其中2,308,001 元係匯
      入遠東國際商業銀行股份有限公司板橋南雅分行帳戶，用
      途為代償等情，有國泰人壽保險公司110 年9 月14日民事
      陳報狀及所附貸款契約書（消金）影本各1 份附卷可稽（
      見本院卷第227頁，借款金額交付方式約定）。
   4、況查，質諸證人龔采婕到庭證稱：（提示卷附貸款契約書
      ）伊就這100 萬元貸款的部分有當保證人，增貸的100 萬
      元是翁昭財要使用，請被告去借貸，因為翁昭財無法自己
      借錢，且翁昭財也沒有還款能力；翁昭財當時罹患胃癌等
      語結證屬實，則被告前開所辯，並非全然無據，足認翁昭
      財除為系爭借款之物上保證人外，亦同為債務人，而被告
      僅為系爭借款之名義上借款人。是系爭借款既為翁昭財所
      借，其所有之系爭房地於其死亡後遭拍賣，其拍定價金用
      以清償房屋稅、執行費、執行費用、程序費用及系爭抵押
      權所擔保之借款，自屬清償翁昭財自身積欠之債務，與被
      告無關，原告依民法第881 之17條準用第879 條第1 項請
      求被告返還2,131,985 元，洵屬無據。
（二）有關原告依民法第226 條第1 項規定請求部分：
      按因可歸責於債務人之事由，致給付不能者，債權人得請
      求賠償損害，民法第226 條第1 項定有明文。次按繼承人
      自繼承開始時，除法律另有規定外，承受被繼承人財產上
      之一切權利、義務，民法第1148條第1 項前段亦定有明文
      。經查，兩造為被繼承人翁昭財之繼承人，並繼承翁昭財
      遺有之系爭房地，已如前述，又系爭借款之實際借款人應
      為翁昭財，業經本院認定如前，則兩造既為翁昭財之繼承
      人，自應繼承翁昭財財產上之一切權利、義務，原告僅以
      被告未清償系爭借款致系爭房地遭強制執行並拍賣為由，
      主張兩造間確有債之關係存在，顯無理由，且原告復未釋
      明其與被告間有何其他之債之關係存在，即便系爭房地遭
      國泰人壽保險公司強制執行並拍賣，因兩造無債之關係存
      在，被告對原告自不負債務不履行之損害賠償責任。
（三）有關原告依民法第179 條規定請求部分：
   1、按無法律上之原因而受利益，致他人受損害者，應返還其
      利益。雖有法律上之原因，而其後已不存在者，亦同，民
      法第179 條定有明文。次按當事人主張有利於己之事實者
      ，就其事實有舉證之責任，民事訴訟法第277 條本文亦有
      明文。又主張不當得利請求權存在之當事人，對於不當得
      利請求權之成立要件應負舉證責任，即應證明他方係無法
      律上之原因而受利益，致其受有損害（最高法院99年台上
      字第2019號判決意旨參照）。
   2、又按繼承人自繼承開始時，除本法另有規定外，承受被繼
      承人財產上之一切權利、義務。但權利、義務專屬於被繼
      承人本身者，不在此限。民法第1148條第1 項定有明文。
      經查，兩造為翁昭財之繼承人，並繼承翁昭財名下之系爭
      房地，已如前述，又系爭借款之實際借款人應為翁昭財，
      業經本院認定如前，則兩造既均為翁昭財之繼承人，依法
      自應承受翁昭財財產上之一切權利、義務。況繼承人於繼
      承開始前，對於遺產僅有期待權，繼承人對於被繼承人如
      何支配使用其自身之財產，並無權干涉，翁昭財生前既同
      意提供系爭房地，作為系爭借款之擔保，縱使系爭房地遭
      強制執行並拍賣，亦難認原告受有何損害。此外，原告並
      未提出其他證據證明被告於翁昭財死亡後有增加系爭借款
      之債務，抑或被告於繼承開始後就系爭房地有設定抵押、
      增加負擔之情事，徒以被告未繳納系爭借款之本息，致系
      爭房地遭拍賣為由，主張受有損害云云，洵屬無據，自與
      不當得利之要件不符。
五、綜上所述，原告主張依民法第881 之17條準用第879 條第1
    項、第226 條第1 項、第179 條之規定，請求被告給付2,13
    1,985 元，及自起訴狀繕本送達翌日起至清償日止，按年息
    百分之5 計算之利息，無理由，應予駁回。又原告之訴既經
    駁回，其假執行之聲請即失所附麗，應併予駁回。
六、本件事證已臻明確，兩造其餘攻擊防禦方法及證據，經審酌
    後與判決之結果不生影響，爰不一一論列。
七、訴訟費用負擔之依據：民事訴訟法第78條。                          
中    華    民    國    110   年    12    月    3     日
                  民事第四庭    法  官  林常智
以上正本係照原本作成。
如對本判決上訴，須於判決送達後 20 日內向本院提出上訴狀。
如委任律師提起上訴者，應一併繳納上訴審裁判費。
中    華    民    國    110   年    12    月    3     日
                                書記官  石幸子
附表
┌───────────────────┬────────┐
│系爭房地上最高限額抵押權登記內容      │備註            │
├───────────────────┼────────┤
│登記次序：0009-000                    │見本院卷第7至10 │
│（1）登記日期：106年5月12日           │頁              │
│（2）字號：桃壢登跨字第018480號       │                │
│（3）權利種類：最高限額抵押權         │                │
│（4）擔保債權總金額：新臺幣540萬元    │                │
│（5）擔保債權種類及範圍：擔保債務人對 │                │
│     抵押權人現在（包括過去所負現在尚 │                │
│     未清償）及將來在本抵押權設定契約 │                │
│     書所定最高限額內所負之債務，包括 │                │
│     借款、票據、保證、侵權行為損害賠 │                │
│     償、不當得利返還請求權。         │                │
│（6）擔保債權確定期日：136年5月10日   │                │
│（7）權利人：國泰人壽保險股份有限公司 │                │
└───────────────────┴────────┘